臺灣臺南地方法院刑事判決　　　　　　　　　　　　　九十一年度易字第八二一號
　　公　訴　人　臺灣台南地方法院檢察署檢察官
　　被　　　告　丙○○
　　選任辯護人　蘇建榮
右列被告因偽造文書案件，經檢察官聲請簡易判決處刑（九十一年度營偵字第四六九
號），本院新營簡易庭認為不宜以簡易程序審理，簽移本院刑事庭，改依通常程序審
理，判決如左：
    主  文
丙○○無罪。
    理  由
壹、（檢察官的說法）公訴意旨略以：
    被告丙○○為設在台南縣新營市○○路一一一二巷三號之俊茂環保工程有限公司
    （下稱俊茂公司）負責人，為從事業務之人。俊茂公司係取得行政院環保署所許
    可處理一般（乙級）事業廢棄物之處理機構，自民國（下同）八十六年起至八十
    八年間止，承攬台灣塑膠工業股份有限公司仁武汽電共生廠（下稱台塑公司）之
    煤灰等一般事業廢棄物之清運處理工作，明知為台塑公司所運送、清除及處理媒
    灰等一般事業廢棄物時，應將每日清除、處理情形逐項作成營運紀錄，隨其清除
    、處理設施存放，以供查核，且除主管機關另有規定外，應於每年一月、四月、
    七月及十月十五日前，向直轄市或縣（市）主管機關核實申報前季營運情形。惟
    被告竟自八十七年九月一日起至十月三十日止，將自台塑公司清運處理之底灰等
    事業廢棄物，未依煤灰資源再利用作業承攬書、合約書關於承攬工作項目之約定
    ，送合法之中間處理廠或最終處理廠從事資源再利用，及依台塑仁武公用廠煤灰
    再利用作業承攬須知第四點，承攬處理媒灰等廢棄物，如最終處置需運至合法掩
    埋場掩埋，不得任意拋置污染之規定，而任由俊茂公司下包卓琮峻再轉包給黃金
    川（以上二人由臺灣高雄地方法院檢察署檢察官簽結在案），黃金川則於八十七
    年（聲請簡易判決處刑書誤繕為九十年）十月三十日上午十一時許，駕駛車牌號
    碼ＸＫ─一八八號大貨車，將清運而來之台塑公司煤灰，運送傾倒在高雄縣美濃
    鎮○○段六二一號，前經盜採砂石所形成俗稱「大峽谷」中任意棄置。被告明知
    黃金川未將清運而來之台塑公司煤灰交予俊茂公司之合法中間處理廠或最終處理
    廠（即聯鋼高爐、中聯爐石、騰輝、慶泰混凝土、通泥興混凝土、力泰建設、石
    安水泥製品、國泰建設、康利混凝土、盈全企業、源廣混凝土、環統混凝土、陽
    明混凝土、翔永混凝土、建玹實業、松達建材、億宸企業、超城企業、宏昇混凝
    土、森澤企業、太固實業、東遠、伸太田、天誠混凝土、三正混凝土、新晟水泥
    製品、東陽建設及佑昇水泥製品）從事資源再利用，竟仍在業務上應登載之「臺
    灣省公民營廢棄物清除機構月營運紀錄表」之「中間處理或最終地點或名稱」一
    欄上，虛偽填載已將前開廢棄物交予聯鋼高爐、中聯爐石、騰輝、慶泰混凝土、
    通泥興混凝土、力泰建設、石安水泥製品、國泰建設、康利混凝土、盈全企業、
    源廣混凝土、環統混凝土、陽明混凝土、翔永混凝土、建玹實業、松達建材、億
    宸企業、超城企業、宏昇混凝土、森澤企業、太固實業、東遠、伸太田、天誠混
    凝土、三正混凝土、新晟水泥製品、東陽建設及佑昇水泥製品等廠商處理，並按
    月將該不實事項持向臺南縣環境保護局為申報，足生損害於台塑公司及國家對廢
    棄物處理管理之正確性。因認被告涉有刑法第二百十六條、第二百十五條行使業
    務登載不實文書罪云云。
貳、本院認被告無罪之理由：
一、按事實之認定，應憑證據，如未能發現確實之證據，或證據不足以證明，自不能
    以推測或擬制之方法以為裁判基礎；再犯罪事實所憑之證據，無論係直接證據或
    間接證據，其為訴訟上之證明，須於一般人均不致有所懷疑而得確信為真實之程
    度，始得據為有罪之認定，倘其證明尚未達此程度而尚有合理之懷疑存在時，本
    諸無罪推定原則，自應為被告無罪之諭知；又被告否認犯罪事實所持辯解縱使不
    能成立，除非有確實證據足以證明對於被告犯罪已無合理之懷疑外，不能遽為有
    罪之認定；刑事訴訟法規定被告有緘默權，被告基於不自證己罪原則，既無供述
    之義務，亦不負自證清白之責任，不能因被告未能提出證據資料證明其無罪，或
    對於被訴之犯罪事實不置可否，即認定其有罪，九十二年台上字第二五七○號判
    決首揭此旨。故被告否認犯罪事實所持之辯解縱使不能成立，如無積極證據足以
    證明其犯罪行為，自不能以推測或擬制之方法以為裁判之基礎，此即為無罪推定
    原則之宗旨所在。為貫徹此原則，檢察官對於被告之犯罪事實，應負實質舉證責
    任。刑事訴訟法修正後第一百六十一條第一項規定「檢察官就被告犯罪事實，應
    負舉證責任，並指出證明之方法」，明訂檢察官舉證責任之內涵，除應盡「提出
    證據」之形式舉證責任外，尚應「指出其證明之方法」，用以說服法院，使法官
    「確信」被告犯罪構成事實之存在。此「指出其證明之方法」，應包括指出調查
    之途徑，與待證事實之關聯及證據之證明力等事項，最高法院九十一年度第四次
    刑事庭會議明揭其旨。
二、本院之判斷：
（一）、檢察官認定被告行使業務登載不實文書罪嫌之依據：
        本件公訴人認為被告明知台塑公司煤灰遭黃金田任意棄置，竟仍在業務上應
        登載之「臺灣省公民營廢棄物清除機構月營運紀錄表」之「中間處理或最終
        地點或名稱」欄，虛偽填載已送至前開廠商，再以此不實事項持向臺南縣環
        境保護局為申報等情節，無非係以證人黃金川、李正道及簡文聰於檢察官偵
        查時之證述、臺南縣環境保護局九十一年二月六日環廢字第○九一○○四一
        二三號函、俊茂公司八十七年七月至九月之「臺灣省公民營廢棄物清除機構
        月營運紀錄表」，為被告行使業務登載不實文書罪犯行之論據。
（二）、被告之（辯解）說法：
        訊據被告丙○○固不否認係俊茂公司負責人，俊茂公司與台塑訂立廢棄物清
        理承攬契約，曾將煤灰交予卓琮峻，並於「臺灣省公民營廢棄物清除機構月
        營運紀錄表」之「中間處理或最終地點或名稱」欄，填載已送至前開廠商，
        以此事項持向臺南縣環境局申報之事實，惟堅決否認有何行使業務登載不實
        文書犯行，辯稱：所謂煤灰分為二種，一是底灰，另一是飛灰，交予卓琮峻
        之煤灰屬於底灰，與黃金川並不認識，黃金川亂倒廢土與己無關，至於交予
        申報欄所載廠商，則為飛灰，並以飛灰登載於申報事項，並無不實等語。
（三）經本院查，公訴人所提事證尚不足使本院確信被告有行使業務登載不實文書之
      犯罪事實，茲分敘如下：
１、證人李正道、簡文聰及黃金川之證詞不足以認定被告之罪嫌：
  (1)按證據與事實間必須具有關連性，與待證事實不生關連性之證據，即欠缺適合性
    ，不得作為認定事實之基礎，否則即違背論理法則，前開最高法院七十七年度第
    十一次刑事庭會議決議(一)論述甚詳，可資參照。
  (2)查證人李正道於檢察官偵訊時，僅就其任職台塑公司，負責承辦煤灰廢棄物處理
    ，台塑公司與俊茂公司訂立廢棄物清理契約，材料交運單主要是作為管制煤灰出
    入，由承攬人填好後交由台塑公司人員簽名後，才得出廠等情節，具結證稱甚詳
    （參見臺灣高雄法院檢察署九十年度偵字第二○八一八號偵查卷第二十頁至第二
    十一頁）；證人簡文聰亦就其負責台塑公司煤灰運載及簽名，並不清楚煤灰將運
    至何處等情節，具結證稱甚詳（參見臺灣高雄法院檢察署九十年度偵字第二○八
    一八號偵查卷第二十頁至第二十一頁）。至於證人黃金川則就其自八十六年間即
    受僱於卓琮峻，擔任運載煤灰傾倒，與被告並不認識等情節，證稱甚詳（參見臺
    灣高雄法院檢察署九十年度偵字第二○八一八號偵查卷第十六頁）
  (3)經本院衡酌上開證述內容，認雖其證述依刑事訴訟法第一百五十九條之一第二項
    之規定，具證據能力而得作為證據，惟內容僅係就台塑公司內部煤灰交由俊茂公
    司運載之流程為說明，或卓琮峻僱用黃金川傾倒煤灰，但均未涉及本件被告業務
    登載不實文書之犯行，是渠等所為證述，就本案待證事實而言，自屬無關聯性之
    證據，是尚難據此而為不利被告之認定。
２、八十七年七月至九月之「臺灣省公民營廢棄物清除機構月營運紀錄表」，並無法
    證明被告有行使業務登載不實文書之犯行：
  (1)卷內並無八十七年十月之「臺灣省公民營廢棄物清除機構月營運紀錄表」：
    公訴人認被告之犯罪時間為八十七年九月一日至十月三十日止，惟卷內僅有八十
    七年七月至九月之「臺灣省公民營廢棄物清除機構月營運紀錄表」，並無十月間
    之「臺灣省公民營廢棄物清除機構月營運紀錄表」，經本院於九十三年四月五日
    函請公訴人具體指出起訴事實所指之「臺灣省公民營廢棄物清除機構月營運紀錄
    表」所在，公訴人雖於九十三年四月十三日以甲○惟禮９３公訴蒞庭八○四字第
    一九五○○號函附補充理由書，惟理由書中仍亦未具體指出八十七年十月間「臺
    灣省公民營廢棄物清除機構月營運紀錄表」之所在，而經檢察官函詢臺南縣環境
    保護局，該局亦表示僅存俊茂環保工程有限公司八十七年十月至九月營運紀錄等
    情節，有該局九十一年二月六日環廢字第○九一○○○四一二三號函可憑（參見
    第臺灣高雄地方法院檢察署九十年度偵字第二○八一八號卷第六十三頁），從而
    ，關於被告於八十七年十月間行使業務登載不實文書之犯行，並無任何證據，核
    先敘明。
  (2)被告並未於業務上登載之「臺灣省公民營廢棄物清除機構月營運紀錄表」之「中
    間處理或最終地點或名稱」欄為虛偽之記載：
  煤灰、底灰及飛灰的性質不同：
    Ａ按關於火力發電所產生之煤灰係屬專業知識之範疇，為區別煤灰、底灰及飛灰
      之性質，本院乃依職權函詢行政院環境保護署，其函略以：「按有關火力發電
      廠在燃煤鍋爐的焚化過程中，鍋爐底部的熔灰經過水淬、冷卻及軋碎的煤灰渣
      ，稱為底灰（Ｂｏｔｔｏｎ  Ａｓｈ），底灰的成分、化學、物理與工程性質
      ，因燃煤礦成分與特性的不同而異，其主要成分為ＳｉＯ、Ａ１２Ｏ、ＦｅＯ
      、ＣａＯ等。而飛灰（Ｆｌｙ  Ａｓｈ）係指燃煤鍋爐焚化廢氣中的懸浮微粒
      在鍋爐中掉落，及空氣污染控制設備（包括旋風集塵器、靜電集塵器）所收集
      的細微顆粒。底灰及飛灰經毒性溶出試驗檢測，如超過所規定的重金屬含量，
      則被視為有害事業廢棄物，應依有害事業廢棄物規定清理。一般說來，底灰外
      觀為不規則多孔質，且因含碳粒較多，故顏色較飛灰深。而底灰與飛灰的再利
      用可作為水泥業（水泥原料、預拌混凝土、灌漿等）、道路土方（填地材料、
      路基穩定材、路堤填築修復等）、農業（肥料、農地改良、人工培土等）及其
      他，如礦業、石膏板、製磚瓷、建材、掩埋場覆土等」，此有行政院環境保護
      署九十二年四月十一日環署廢字第○九二○○二四七○號函文一紙在卷可資佐
      證。
    Ｂ次按，煤、石油及核能已同列世界最重要的三種能源，燃燒煤雖能產生熱能，
      以提供人類利用，但同時也留下一些灰燼，正如同被燃燒過的木炭、紙張、木
      材一樣，多少會產生些許的殘灰，而煤燃燒後所留下的灰就是煤灰。現代火力
      發電廠的鍋爐很大，所需用的煤量很多，其中煤炭必須先研磨成細粉，以熱風
      吹送方式入鍋爐內燃燒，所產生的熱會將鍋爐水變成蒸氣，由蒸氣推動汽輪機
      與發電機後產生電力，其留在鍋爐底部的一小部分煤灰稱為底灰。而煤燃燒後
      的大部分煤灰，通常都跟隨著燃燒時產生的廢氣上升，經爐膛、省煤器、空氣
      預熱器，再到達靜電集塵器時，全部的灰幾乎被其攔截並予捕捉下來，此部分
      煤灰稱為飛灰（參照徐金泉所編著「水淬高爐爐碴粉應用於混凝土技術」第五
      十四頁、第五十五頁，八十七年四月一日編印）。
    Ｃ由上可知，煤灰可分為底灰與飛灰，惟底灰與飛灰不僅外觀不同、經濟價值亦
      有不同，無從混為一談。
  黃金川所傾倒坐落於高雄縣美濃鎮○○段六二一地號土地，前經盜採砂石而形成
    之俗稱「大峽谷」處之物究為何物？
    Ａ本件公訴人是以俊茂公司承攬台塑公司之煤灰等一般事業廢棄物之工作，惟因
      俊茂公司任由下包卓琮峻再轉包予黃金川，黃金川則於九十年十月三十日上午
      十一時許，駕駛大貨車，將台塑公司煤灰棄置於前揭俗稱「大峽谷」之處，對
      以此推論身為俊茂公司負責人之被告，自八十七年九月一日起至十月三十日止
      ，明知黃金川所為濫倒行為，竟仍不實登載將廢棄物交予前開廠商，並以此不
      實事項向臺南縣府環境保護局申報，從而黃金川所倒之物究為何物，即有究明
      之必要。
    Ｂ經本院依職權向台塑公司函查結果，黃金川經警查獲當日即八十七年十月三十
      日，台塑公司交予俊茂公司之廢棄物，經採樣檢驗後，性質為底灰及脫硫灰餅
      等情節，此有台灣塑膠工業股份有限公司九十二年十月三十一日九十二台塑高
      工安字第○二二六五號函附之台旭環境科技中心股份有限公司廢棄物樣品檢驗
      報告二紙在卷可資佐證（參見本院卷第八十二頁至第八十四頁），因此，黃金
      川於八十七年十月三十日，所傾倒於前開俗稱「大峽谷」處之廢棄物，性質上
      為底灰及脫硫灰餅，應可認定。
  俊茂公司八十七年七月至九月間所申報處理之廢棄物究為何物？
    Ａ查俊茂公司經臺南縣政府許可營業一般廢棄物及一般事業廢棄物，有效期限自
      八十六年九月二十三日至九十一年四月三十日止，此有臺南縣政府廢棄物清除
      許可證影本一紙在卷可資佐證（參見臺灣高雄地方法院檢察署八十九年度他字
      第一四四五號卷第八頁），俊茂公司自八十六年間至八十八年間止，承攬台塑
      公司煤灰等廢棄物清運處理工作等情節，亦據被告自承在卷（參見本院九十一
      年九月二十五日訊問筆錄），從而，俊茂公司確自八十六年間至八十八年間，
      承攬台灣塑膠工業股份有限公司煤灰廢棄物清運處理工作之情節，應可認定。
    Ｂ然依臺南縣環境保護局九十一年二月六日環廢字第○九一○○○四一二三號函
      附之俊茂公司八十七年七月至九月間之「臺灣省公民營廢棄物清除機構月營運
      紀錄表」之「廢棄物種類及代碼」欄所填載，為「飛灰」（參照臺灣高雄地方
      法院檢察署九十年度偵字第二○八一八號第六十三頁至七十二頁）。從而，本
      件俊茂公司於八十七年七月至九月間向臺南縣環境保護局所申報之廢棄物均是
      飛灰，亦可認定。
  黃金川經警查獲之傾倒之廢棄物與俊茂公司申報之廢棄物係不同之物。
    參酌前開煤灰、底灰及飛灰性質之說明及所查相關事證，足見黃金川所傾倒之物
    係底灰及脫硫灰餅，核與俊茂公司八十七年七月至九月間「臺灣省公民營廢棄物
    清除機構月營運紀錄表」之「廢棄物種類及代碼」欄所填載之「飛灰」係不同之
    廢棄物，要足認定。
  公訴人以黃金川傾倒廢棄物於大峽谷之事實，進而認定被告明知廢棄物均置於大
    峽谷，竟仍向臺南縣環境保護局申報已交由其他廠商處理云云，所登載而申報之
    事項確有不實，足認有行使虛偽登載文書之犯行，容有未洽：
    Ａ查本件公訴人是以被告係俊茂公司負責人，俊茂公司與台塑公司訂有廢棄物清
      運承纜契約，被告任由俊茂公司下包卓琮峻再轉包黃金川，黃金川於八十七年
      十月三十日，經警查獲將台塑公司之廢棄物任意棄置在大峽谷，而被告明知黃
      金川濫倒台塑公司廢棄物，竟仍虛偽登載已將廢棄物交予聯鋼高爐等廠商處理
      ，並以此向臺南縣環境保護局申報，而認被告涉有行使業務登載不實罪嫌，已
      如前所述。
    Ｂ但查黃金川經警查獲當日所傾倒之廢棄物是底灰及脫硫灰餅，已如前述，核與
      被告登載並向臺南縣環境保護局申報之處理廢棄物為飛灰，二者外觀與經濟價
      值均不相同。從而，公訴人僅以黃金川於八十七年十月三十日經警查獲濫倒台
      塑公司廢棄物，推定俊茂公司承攬清運台塑公司之廢棄物，自八十七年七月起
      至十月間，全部傾倒於大峽谷，進而認定被告將已棄置於大峽谷的廢棄物，仍
      故意自八十七年七月間至十月間申報為交予其他廠商處理即屬虛偽不實，實有
      未洽。再者，不論被告是否明知黃金川當日所傾倒者是底灰，惟其所登載並申
      報之處理廢棄物均是飛灰，並非底灰，更非簡單籠統的煤灰，而本件公訴人自
      始即未就被告申報廢棄物事項是飛灰為不實事項，指出具體之證明方法，從而
      ，即無任何積極證據足以認定被告所登載並申報之事項有何不實之處。
三、綜上所述，本件既查無積極證據足證被告行使業務登載不實之犯行，復存有上開
    諸多合理懷疑，自不能使本院確信被告有本件偽造文書犯行，是以衡諸前揭說明
    ，應認本件被告犯罪不能證明，自應為其無罪之諭知。
四、據上論斷，應依刑事訴訟法第三百零一條第一項判決如主文。
本案經臺灣高雄地方法院檢察署檢察官葉清財、秦德進、楊忠城自動檢舉及簽分偵辦
後，呈請臺灣高等法院檢察署檢察長令轉臺灣臺南地方法院檢察署檢察官偵查。
案經檢察官林志偵查後聲請簡易判決處刑；主任檢察官乙○○到庭執行職務。
中      華      民      國      九十三      年      九      月    八    日
                                  臺灣臺南地方法院刑事第三庭
                                  審判長法  官  蘇  義  洲
                                        法  官  徐  文  瑞
                                        法  官  洪  士  傑
右正本證明與原本無異。
如不服本判決，應於判決送達後十日內，向本院提出上訴狀（應附繕本）。
                                        書記官  李  佩  珊
中      華      民      國      九十三      年      九      月   十三   日
